【裁判字號】    97,訴,556
【裁判日期】    970721
【裁判案由】    租佃爭議
【裁判全文】
臺灣臺中地方法院民事判決  97年度訴字第556號
原      告  壬○○
            子○○○
訴訟代理人  癸○○
被      告  甲○○原名林昱箐.
                      號
法定代理人  辛○○
被      告  己○○
            乙○○
上二人共同
訴訟代理人  庚○○
被      告  戊○○
            丁○○
            丙○○原名林美鳳.
當事人間租佃爭議事件，本院於97年7月7日言詞辯論終結，判決
如下：
    主    文
被告應自坐落台中市○○區○○段二五九地號土地上如附圖所示
B部分，面積六００平方公尺之土地遷出；並將上開地號土地全
部，面積二三二七平方公尺返還原告。
原告其餘之訴駁回。
訴訟費用由被告連帶負擔。
    事實及理由
壹、程序方面：
一、按出租人與承租人間因耕地租佃發生爭議時，應由當地鄉 (
    鎮、市、區)公所耕地租佃委員會調解；調解不成立者，應
    由直轄市或縣 (市)政府耕地租佃委員會調處；不服調處者
    ，由直轄市或縣 (市)政府耕地租佃委員會移送該管司法機
    關，司法機關應即迅予處理，並免收裁判費用。前項爭議案
    件非經調解、調處，不得起訴；經調解、調處成立者，由直
    轄市或縣 (市)政府耕地租佃委員會給予書面證明，耕地三
    七五減租條例第26條定有明文。查本件原告以承租人不自任
    耕作為由，主張原訂租約無效，申請收回耕地，經台中市政
    府耕地租佃委員會調處不成立，由台中市政府移送本院審理
    等情，有台中市政府函文暨所檢送之調處程序筆錄等附卷可
    憑，是本件起訴核與前揭規定並無不符，合先敘明。
二、按訴狀送達後，原告不得將原訴變更或追加他訴。但該訴訟
    標的對於數人必須合一確定時，追加其原非當事人之人為當
    事人者，不在此限，民事訴訟法第255條第1項第5款定有明
    文。本件原告起訴時，係以丙○○（原名林美鳳）、己○○
    為被告，惟系爭三七五租約之承租人為訴外人林鵬輝，林鵬
    輝於民國（下同）88年9月26日死亡，其繼承人為丙○○（
    原名林美鳳）、己○○、戊○○、乙○○、丁○○及甲○○
    （原名林昱箐），有原告提出之林鵬輝除戶戶籍謄本及繼承
    系統表、被告甲○○（原名林昱箐）提出之林鵬輝、林明璋
    、林景崧死亡診斷證明書影本在卷可憑。查林鵬輝之繼承人
    並未就遺產為分割之協議，則系爭三七五租約之權利權務應
    由林鵬輝之全體繼承人即被告丙○○（原名林美鳳）、己○○、戊○○、乙○○、丁○○及甲○○（原名林昱箐）繼承
    ，並本件訴訟標的對繼承人應合一確定，原告於訴訟進行中
    追加原非當事人之被告戊○○、乙○○、丁○○及甲○○（
    原名林昱箐），核符合上開規定，應予准許。
三、被告丙○○（原名林美鳳）、戊○○、乙○○經合法通知，
    未於最後言詞辯論期日到庭，核無民事訴訟法第386條各款
    列情形，依原告聲請由其一造辯論而為判決。
貳、實體方面：
一、原告起訴主張台中市○○區○○段259地號、面積2,327平方
    公尺土地（以下簡稱系爭土地）原係訴外人傅德欽等人所有
    ，於42年間與被告之被繼承人林鵬耀訂立三七五租約，嗣林
    鵬輝於88年9月26日死亡，被告等為其繼承人，原告則於96
    年4月17日因買賣登記取得系爭土地所有權，應有部分各1/2
    。系爭土地現況蓋滿房屋，供被告及他人居住，其中附圖所
    示B部分，面積600平方公尺之建物為原告之前手所建，目前
    為被告占用，附圖所示A部分，面積256平方公尺及C部分，
    面積695平方公尺之建物為被告或其被繼承人所建，承租人
    並無自任耕作之事實，依耕地三七五減租條例第16條之規定
    ，原訂租約無效，爰依民法第767條之規定，提起本訴，請
    求被告等將地上物拆除並將系爭土地返還原告，並聲明求為
    判決：被告應自坐落系爭土地上如附圖所示B部分之土地遷
    出；被告應將坐落系爭土地如附圖所示A部分及C部分之建物
    拆除，並將系爭土地全部返還原告。
二、被告部分：
  (一)被告戊○○經合法通知未於言詞辯論期日到庭，亦未提出書
    狀作何聲明或陳述。
  (二)被告乙○○經合法通知，未於最後言詞辯論期日到庭，據被
    告乙○○前到庭與被告丁○○、甲○○（原告林昱箐）均陳
    稱：願將系爭土地返還予原告，但房屋拆除部分須由原告自
    行處理。
  (三)被告丙○○（原名林美鳳）經合法通知，未於最後言詞辯論
    期日到庭，據被告丙○○（原名林美鳳）前到庭與被告己○○均對原告主張系爭土地上蓋滿房屋，承租人未自任耕作之
    事實不爭執，惟辯稱：被告僅使用系爭土地上如附圖所示B
    之建物，是前地主同意被告使用，附圖所示A、C部分之建物
    非被告或被繼承人林鵬輝所建，是訴外人林明德等人所建及
    使用等語。
    被告均聲明求為判決駁回原告之訴。
三、系爭土地原為訴外人傅德欽等人所有，於42年間與被告之被
    繼承人林鵬輝訂立三七五租約。嗣林鵬輝於88年9月26日死
    亡，由被告繼承系爭三七五租約，原告則於96年4月17日因
    買賣登記取得系爭土地所有權，應有部分各1/2。系爭土地
    現況已蓋滿房屋，供被告及他人居住，其中附圖所示B部分
    ，面積600平方公尺之建物為原告之前手所建，目前為被告
    使用，另有附圖所示A部分，面積256平方公尺及C部分，面
    積695平方公尺之建物及承租人並未自任耕作等事實，為被
    告等所不爭執，並有台中市北屯區公所97年5月5日公所民字
    第0970010069號函附表375租約及私有耕地租賃契約更正通
    知書影本在卷為憑，復經本院會同兩造到場履勘及囑託台中
    市中正地政事務所測量，有履勘筆錄及台中市中正地政事務
    所繪製之土地複丈成果圖附卷可稽，原告此部分主張之事實
    堪信為真正。
四、經查：
  (一)按「承租人應自任耕作，並不得將耕地全部或一部轉租於他
    人。承租人違反前項規定時，原訂租約無效，得由出租人收
    回自行耕種或另行出租」，耕地三七五減租條例第16條第1
    項、第2項定有明文。次按「耕地三七五減租條例第16條第1
    項所謂承租人應自任耕作，係指承租人應以承租之土地供自
    己從事耕作之用而言；如承租人以承租之土地建築房屋居住
    或供其他非耕作之用者，均不在自任耕作之列，應構成同條
    第2項所定原訂租約無效之原因」，最高法院64年台上字第
    571號判例可資參照。本件系爭土地上分別由原土地所有權
    人建有如附圖示B部分之三合院及另建有附圖所示A、C之建
    物，並無由承租人自任耕作之事實，已資認定如前所述，依
    前揭說明，原告主張系爭租約應屬無效，洵堪認定。
  (二)次按所有人對於無權占有或侵奪其所有物者，得請求返還之
    ；對於妨害其所有權者，得請求除去之，民法第767條第1項
    亦有明文。本件系爭耕地租賃既因承租人不自任耕作而歸於
    無效，而被告仍占用系爭土地即屬無權占有。
  (三)從而，原告本於系爭土地所有權人地位，依民法第767條之
    規定請求被告自系爭土地上如附圖所示B部分，面積600平方
    公尺之土地遷出，並將系爭土地全部返還予原告，為有理由
    ，應予准許。至原告另主張系爭土地上如附圖所示A、C之建
    物為被告所建，並請求被告除拆部分，被告否認系爭土地上
    如附圖所示A、C之建物為被告或被繼承人林鵬輝所建，經本
    院向台中市稅捐稽徵處東山分處函調系爭土地上所建房屋之
    稅籍紀錄表，系爭土地上之房屋之納稅義務人分別為訴外人
    傅德欽、林清、林樹生、鄭金朝、林明德等人，並非被告或
    其被繼承人林鵬輝，原告復未能舉證證明系爭土地上如附圖
    所示A、C之建物為被告或其被繼承人林鵬輝所建，被告此部
    分辯解尚堪採信。則被告既非系爭土地上如附圖A、C之建物
    所有權人，對上開房屋並無處分之權能，原告請求被告拆除
    ，即屬無據，應予駁回。
五、訴訟費用負擔之依據：民事訴訟法第79條、第85條第2項。
中    華    民    國    97    年    7     月    21    日
                  民事第一庭    法  官  陳文爵
正本係照原本作成。
如對本判決上訴，須於判決送達後20日內向本院提出上訴狀。
中    華    民    國    97    年    7     月    21    日
                                書記官  劉易柔


司法院資訊處製作；財團法人民間司法改革基金會備份。
